---
title: Operaciones básicas
output: html_notebook
---
```{r}
varX <- 5
varY <- 6

suma <- varX + varY #O se puede hacer uso de la función sum()

print(suma)
```
### Veremos tipos en R

```{r}
# Datos de precipitación mensual en Ensenada, Baja California
Prec <- c(15, 40, 37, 37, 0, 0, 0, 0, 0, 7, 3, 77)
meses <- c("Enero", "Febrero", "Marzo", "Abril")
numeros <- 1:4
```


```{r}
class(Prec)  #Tipo de dato
is.vector(meses)  #Es un vector?
length(numeros)  #Longitud de vector
```

```{r}
#Maximo
max(Prec)

#Minimo
min(Prec)

#Media
mean(Prec)

#Suma
sum(Prec)
```

## Importación de datos en R

```{r}
#Ruta de espacio de trabajo
#setwd("/Users/workspace-r")
#Muestra la ruta del espacio de trabajo
getwd()
```

```{r}
tab <- read.csv("~/Documents/workspace-r/recursos-mx/ensenada.csv")
```

### Operaciones con tablas:

```{r}
head(tab) #muestra las primeras filas de la tabla

head(tab, 3) #Muestra las 3 primeras filas de la tabla 

tail(tab, 2) #Muestra las 2 ultimas filas de la tabla
```

### Más operaciones con tablas:

```{r}
names(tab) #Nombres de las columnas

print(tab$P) # Muestra solo la columna PCvid

is.vector(tab$P) # Una columna de tab es vector
```

### Acciones más complejas (1)

```{r}
# Calculemos el rango de temperatura (T max - T min)
# Nueva columna en la tabla: rango
tab$rango <- tab$Tmax - tab$Tmin
# Muestra las primeras filas de la tabla
head(tab)

#Convertir a formato numerico
as.numeric(tab$PCvid)

#Seleccionar una celda
tab[1,2]

tab[,c(1,2,6)] # selecciona las filas enteras

tab[1:6, c(1:3,6)]

tab[-(10:12),-4]

tab[, c("mes","P","Tprom")] # equivalente a tab[,c(1,2,6)]
```

### Acciones más complejas (2)
### Con Condiciones:

```{r}
tab[tab$Tmax > 25,]
tab[tab$PCvid == "no",]
subset(tab,Tmax > 25)
subset(tab,PCvid == "no")
subset(tab,PCvid == "no",select= c("mes","P","Tprom"))
```

### Librería dplyr

```{r}
# install.packages("dplyr") # en caso que no esté instalado
library(dplyr)
filter(tab,PCvid == "no")
select(tab,c(mes, Tmin:Tprom))
select(filter(tab,PCvid == "no"),c(mes, Tmin:Tprom))
#Guarda la tabla en un archivo de texto
write.table(tab, file="tabla.txt")
```

### Conversion de tipo y Matrices

```{r}
# Conversión de data.frame a matriz
m <- as.matrix(tab[,1:7]) # parte numérica de la tabla tab
class(m)
print(m)
# indexación: 2a fila, 4a columna
print(tab[2,4])
print(m[2,4])
print(m[1:3,4])
print(m[,4])
print(m[1,])
```

## Elaboración de gráficas

```{r}
plot(tab$dias,tab$P)
#Mejorando la gráfica
plot(tab$dias,tab$P,  xlab="Número de días de lluvia", cex=0.8,
ylab="Precipitación mensual (mm)", pch=22, col="darkblue", bg="blue",
main="Relación días de lluvias / Precipitación", sub = "Ensenada, BC")
```

## Relación entre dos variables

```{r}
# Correlación
cor(tab$dias,tab$P)
# Para cualquier duda, pedir ayuda!
help(cor)
?cor()
cor(tab$dias,tab$P, method = "pearson")
cor(tab$dias,tab$P, method = "spearman")
# Una regresión lineal entre la prec y el número de días de lluvia
reg <- lm(tab$P ~ tab$dias)
# Los resultados del ajuste lineal
summary(reg)
resumen <- summary(reg)
# Unas nuevas clases de objeto: lm (linear model) y summary.lm
class(reg)
class(resumen)
# summary.lm guarda la información en una matriz llamada coeffcients
resumen$coefficients
# Recuperando un elemento particular de la matriz (t value del intercept)
resumen$coefficients[1,3]
# Una lista (list) es una lista de objetos de diferentes tipos
lista <- list(Prec, reg, "lista rara")
lista
# Muestra el primer y el tercer elemento de la lista
lista[[1]]
lista[[3]]
```

### Operaciones marginales: apply

```{r}
# Crea una matriz de 3 x 3
# byrow=T: los números del vector entran por fila
m <- matrix(c(1,2,2,3,6,0,4,7,9),ncol=3,byrow=T)
print(m)
colSums(m)
rowSums(m)
colMeans(m)
#Existen varios comandos de la familia de apply. Por ejemplo lapply -> para aplicarla en listas.
#El 1 indica a las filas y el 2 se refiere a las columnas
apply(m,1,sum)
apply(m,2,sum)
apply(m,1,mean)
apply(m,1,max)
apply(m,2,sd)

```

### Operaciones por grupos

```{r}
aggregate(P ~ PCvid, data = tab, FUN = "sum")
aggregate(x = tab$P, by = list(tab$PCvid), FUN = "sum")
aggregate(Tprom ~ PCvid, data = tab, FUN = "mean")
# con dplyr
por_estacion <- group_by(tab, PCvid)
summarise(por_estacion, Ptot = sum(P), Tprom_anual = mean(Tprom))
```

### Creación de funciones

```{r}
# Definición de una función para sumar un valor numérico
# con el doble de un segundo valor
Func <- function (a, b) {
  resultado <- a + 2 * b
  resultado 
}
# Ejecución de la función
Func(3,7) #3+2*7=3+14=17
```

### Repeticiones y condiciones

```{r}
# Ejemplo 1
for (i in 1:6){
  print(i)
}
# Ejemplo 2
fac <- 1
for (i in 1:4){
fac <- fac * i }
print(fac)
# Ejemplo 3
vector <- c(0,0,0,0)
for (i in 1:4){
 vector[i] <- i*2
}
print(vector)
# Ejemplo 4
vector <- c(9,4,2,12,3,6)
suma <- 0
for (i in 1:length(vector)){
if (vector[i] > 5) {suma <- suma + vector[i]} else {suma <- suma -1}
print(suma)
}
```

### Cargar/Salvar archivos especiales - función "paste"

```{r}
i <- 1
nombre <- paste("mapa",i,".txt",sep="")
print(nombre)
for (i in 1:4){
  nombre <- paste("mapa",i,".txt",sep="")
  print(nombre)
}
# Nombres bandas imagen Sentinel 2
for (i in c("B02","B03","B8A","TCI")){
  nombre <- paste("T23KNT_20170701T131241_",i,".TIF",sep="")
  print(nombre)
}
```

### Operador pipe "%>%"

```{r}
#Idea General:
#resultado <- funcion3(funcion2(funcion1(entrada)))
#resultado <- entrada %>% funcion1() %>% funcion2() %>% funcion3()

# Dos funciones que se aplican de forma succesiva:
# 2 líneas de código, un objeto intermediario (por_estacion)
por_estacion <- group_by(tab, PCvid)
summarise(por_estacion, Ptot = sum(P), Tprom_anual = mean(Tprom))
# Con pipe
group_by(tab, PCvid) %>% summarise(Ptot = sum(P), Tprom_anual = mean(Tprom))
```
